臺北高等行政法院判決　　　　　　　　　　　　　　　　　九十年度訴字第八七號
　　　　　　　　　　　　　　　　　　　　　　　　　九十年度訴字第二二四三號
　　　　　　　　　　　　　　　.
　　原　　　告　甲○○
　　被　　　告　臺北縣泰山鄉公所
　　代　表　人　乙○○鄉長）.
　　訴訟代理人　丙○○
右當事人間因徵收補償等事件，原告先以台灣省政府未於受理再訴願後三個月內為訴
願決定，向最高行政法院提起行政訴訟，經該院以民國九十年一月四日九十年度裁字
第九號裁定移送本院審理；嗣因臺灣省政府已以八十九年八月三十日為八九府訴二字
第一二七四三四號訴願決定，原告不服，遂又向本院提起行政訴訟，經本院合併審理
判決如左：
　　主  文
原告之訴駁回。
訴訟費用由原告負擔。
　　事  實
甲、事實概要：
    緣原告所有坐落重測前臺北縣泰山鄉○○○段崎子腳小段一○五地號土地，於民
    國（下同）六十一年間規劃為公共設施保留地，原告向行政院陳情，請求予以徵
    收或提供優惠低利貸款，經層交被告先後以八十七年三月六日八七北縣泰鄉建字
    第一八八二號函及八十七年四月一日八七北縣泰鄉建字第三五六四號函，復知原
    告，以因受限於經費，否准原告上揭請求，並請原告如需辦理低利貸款，可自洽
    金融機關申請。原告不服，向臺北縣政府提起訴願，經該府以八十七年六月五日
    北府工土字第五三七二○五號函復略以「本案建請依泰山鄉公所八十七年四月一
    日八七北縣泰鄉建字第三五六四號函示辦理，或可俟中央及省府再有辦理公設用
    地徵收時再行報請泰山鄉公所優先列入辦理或以本縣都市計畫容積率專案通檢方
    案以容積移轉方式辦理。」，原告仍不服，訴經臺灣省政府八十八年四月二十日
    八八府訴字第一五○八三五號再訴願決定以臺北縣政府將訴願案件以人民陳情案
    件處理，程序上有所未合，將臺北縣政府上開復函予以撤銷，令由臺北縣政府另
    為決定。案經臺北縣政府以八十八年十月十三日八八北府訴決字第一五六四五一
    號訴願決定駁回，原告不服，向臺灣省政府提起再訴願，嗣原告以該府逾法定期
    間仍未為決定，遂向最高行政法院提起行政訴訟，經該院以九十年一月四日九十
    年度裁字第九號裁定移送本院審理。惟因臺灣省政府業已以八十九年八月三十日
    八九府訴二字第一二七四三四號訴願決定，將原決定關於請求辦理徵收補償部分
    撤銷，由原決定機關另為決定，其餘部分之再訴願不受理。原告收受該決定書後
    ，猶未甘服，遂又向本院提起本件行政訴訟，經本院合併審理。
乙、兩造聲明：
　一、原告聲明：再訴願決定、訴願決定及原處分均撤銷。
　二、被告聲明：駁回原告之訴。
原告主張：
一、按「訴願之決定，自收受訴願書之次日起，應於三個月內為；必要時，得予延長
    ，並通知訴願人及參加。延長以一次為限，最長不得逾二個月。」為訴願法第八
    十五條第一項所明定。原告於八十七年四月二十日提起訴願，於八十八年十月二
    十三日收到訴願決定書，此已逾期一年三個月，嗣於八十八年十二月二十三日提
    起再訴願，而八十九年十一月十五日收到再訴願決定書，此亦逾前揭訴願決定期
    間。
二、原告所有坐落八十九年重測後臺北縣泰山鄉○○段七四九地號土地（重測前為同
    鄉○○○段崎子腳小段一○五號，下稱系爭土地），被告於六十一年間規畫為公
    共設施保留地，至今已經二十九年，依六十二年修正公布之都市計畫法第五十條
    規定：「公共設施保留地，在民國六十二年本法修正公布前尚未取得者，應自本
    法修正公布之日起十年內取得之。但有特殊情形，經上級政府之核准，得延長之
    ；其延長期間至多五年，逾期不徵收，視為撤銷。」故被告迄未辦理徵收、補償
    ，顯屬違法，亦有違憲法第十五條、第二十二條、第一百五十條、第一百五十一
    條、第一百五十五條等規定。
三、民法第七百七十三條規定：「土地所有權，除法令有限制外，於其行使有利益之
    範圍內，及於土地之上下。如他人之干涉，無礙其所有權之行使者，不得排除之
    。」故原告為系爭土地所有權人得自由行使權利，惟系爭土地因被告需要列為公
    共設施保留地，且故不徵收，徵收日期不定，以致人民不敢購買系爭土地，原告
    向金融機關申請貨款遭拒，致生莫大損害。原告乃依都市計畫法第四十九條規定
    請求損害賠償，依八十九年度土地公告現值每方公尺四萬四千元加成百分之四十
    計算，共計新臺幣（下同）一千五百萬七千五百六十六元。
四、原告請求徵收系爭土地時，被告以財源籌措困難為由未予徵收，然反觀被告於八
    十七年至九十興建大樓、運動場及體育館等七棟，卻花費非常廣大之財源經費，
    故實難認被告有財源困難之情形。
五、被告將原告所有系爭土地規畫為公共設施保留地已歷二十九年，原告依法請求辦
    理徵收系爭土地或核准優惠低利貸款，已費四年歲月，被告怠於執行職責，未依
    都市計畫法第七十七條第一項第一款規定配合工務機關辦理編列年度預算，致原
    告之權利遭受侵害，依國家賠償法第二條、民法第一百八十四條、第一百八十六
    條規定，被告應負損害賠償責任。
被告主張：
一、制定都市計畫法之目的係為改善居民生活環境，並促進市鄉有計畫之均衡發
    展（都市計畫法第一條），其作用係在一定地區內有關都市生活之經濟、交通、
    衛生、保安、國防、文教、康樂等重要設施，作有計畫之發展，並對土地使用作
    合理之規畫（都市計畫法第三條），且依據現在及既往情況，並預計二十五年內
    之發展情形訂定。
二、依都市計畫法第二十六條規定，都市計畫經發布實施後，不得隨時任意變更，但
    擬定有計畫之機關每五年至少應通盤檢討一次，依據發展情況並參考人民作必要
    之變更，對於非必要之公共設施用地，應予撤銷並變更其使用，被告最近一期之
    通盤檢討預定九十三年間舉辦。
三、原告請求徵收之土地，係被告依都市計畫法第四十五條規定所劃定，按都市計畫
    法第四十八條規定，經依都市計畫法指定之公共設施保留地，供公用事業設施之
    用者，由各該事業機構依法予以徵收或購買，其餘由該管政府或鄉、鎮、縣轄市
    公所依徵收、區段徵收或市地重劃之方式取得，惟被告囿於資源有限，諸多施政
    措施，悉有輕重緩急之列，茲迫於經費預算短絀之現實，衡量該區域之發展情形
    ，尚無立即進行徵收，區段徵收或市地重劃之迫切性，更無都市計畫法第二十七
    條規定之情事發生，該用地是否撤銷或變更其使用，被告將俟下次通盤檢討時再
    察納各方意見後審酌考量。
四、在該公共設施保留地未依規定通盤檢討，撤銷並變更使用或辦理徵收，區段徵收
    或市地重劃前，除就用地編定所涉及犧牲，設有容積移轉之優惠方案可供利用，
    同時原告亦得本於所有權法律關係自由處分，或在都市計畫法第五十條或第五十
    條之一之情形，並得享有相關優惠，至於臺北縣政府曾函文就公共設施保地之用
    地取得，刻報請內政部核准優先列入徵收狀況，被告將俟核准情形列入優先考量
    。
五、依法行政為政府機關施政的最高處理原則，原告請求准予長期低利貸款優惠，實
    欠法律依據。
　　理  由
壹、程序部分：
    按「分別提起之數宗訴訟係基於同一或同種類之事實上或法律上之原因者，行政
    法院得命合併辯論。命合併辯論之數宗訴訟，得合併裁判之。」為行政訴訟法第
    一百二十七條所明定。本件原告因徵收補償事件，不服被告所為函復，循序提起
    訴願、再訴願，前以再訴願決定機關臺灣省政府逾法定期間仍未為決定，遂向最
    高行政法院提起行政訴訟，經該院以九十年一月四日九十年度裁字第九號裁定移
    送本院審理，經本院編為案號九十年度訴字第二二四三號。嗣因臺灣省政府業已
    以八十九年八月三十日八九府訴二字第一二七四三四號訴願決定，原告收受決定
    書後，仍未甘服，遂又向本院提起本件行政訴訟，經本院編為案號九十年度訴字
    第八七號。查此二案件之當事人相同且案情相同，合於前揭行政訴訟法第一百二
    十七條之要件，爰將此二案件合併辯論並合併裁判之，先予敘明。
貳、本院論斷：
一、按人民因地方機關之違法行政處分，認為損害其權利或法律上之利益，經依訴願
    法提起訴願而不服其決定者，得向高等行政法院提起撤銷訴訟，為行政訴訟法第
    四條第一項所明定。準此，（一）撤銷訴訟之提起既須以行政機關之處分或訴願
    決定損害其權益為前提，則該行政處分或訴願決定如非不利於原告，其起訴即非
    適法，應認欠缺權利保護必要；（二）撤銷訴訟之提起，以有行政機關違法之行
    政處分存在為前提，所謂行政處分，係指行政機關就公法上具體事件所為之決定
    或其他公權力措施而對外直接發生法律效果之單方行政行為，行政程序法第九十
    二條第一項亦有明定。至若行政機關所為單純之事實之敘述或理由之說明，既不
    因該項敘述或說明而生法律效果，自非行政處分，人民對之即不得提起行政訴訟
    ，改制前之行政法院復著有四十四年判字第十八號判例可資參照。本件茲分別就
    原告請求被告辦理徵收補償及低利貸款論斷如次：
二、就原告請求被告辦理徵收補償部分：
（一）經查本件原告係就系爭土地請求被告辦理徵收補償，不服被告所為八十七年三
      月六日八七北縣泰鄉建字第一八八二號函及同年四月一日八七北縣泰鄉建字第
      三五六四號函覆，向臺北縣政府提起訴願，經該府以八十七年六月五日北府工
      土字第五三七二○五號函復略以「本案建請依泰山鄉公所八十七年四月一日八
      七北縣泰鄉建字第三五六四號函示辦理，或可俟中央及省府再有辦理公設用地
      徵收時再行報請泰山鄉公所優先列入辦理或以本縣都市計畫容積率專案通檢方
      案以容積移轉方式辦理。」，原告仍不服，訴經臺灣省政府八十八年四月二十
      日八八府訴字第一五○八三五號再訴願決定以臺北縣政府將訴願案件以人民陳
      情案件處理，程序上有所未合，將臺北縣政府上開復函予以撤銷，令由臺北縣
      政府另為決定。案經臺北縣政府以八十八年十月十三日八八北府訴決字第一五
      六四五一號訴願決定駁回，原告不服，向臺灣省政府提起再訴願，嗣以該府逾
      法定期間仍未作成訴願決定，原告遂向本院提起行政訴訟，惟因該府業以八十
      九年八月三十日以八九府訴二字第一二七四三四號再訴願決定，將原訴願決定
      關於請求辦理徵收補償部分撤銷，由原決定機關另為決定，其餘部分之再訴願
      不受理，此有訴願及再訴願決定書在卷可稽。是以臺北縣政府以八十八年十月
      十三日八八北府訴決字第一五六四五一號對原告不利之訴願決定其中關於，請
      求辦理徵收補償部分，業經台灣省政府八十九年八月三十日以八九府訴二字第
      一二七四三四號再訴願決定撤銷而不存在，亦即台灣省政府八十九年八月三十
      日再訴願決定就關於原告請求辦理徵收補償部分，係有利於原告者，依首開說
      明，原告不得對該部分之再訴願決定提起行政訴訟，是原告就此部分之起訴係
      屬欠缺權利保護之必要，應予駁回。其合併提起之國家賠償請求部分，亦因而
      失所依附，應併予駁回。
（二）次按「徵收土地為左列各款情形之一者，由省政府核准之：一、需用土地人為
      省政府各廳處、縣、市政府或其所屬機關及地方自治機關者。．．．」、「徵
      收土地，應給予之補償地價補償費及遷移費，由該管市、縣地政機關規定之。
      前項補償地價補償費及遷移費，均由需用土地人負擔，並繳交該管市、縣地政
      機關轉發之。」行為時土地法第二百二十三條第一項第一款、第二百三十六條
      分別定有明文。是依上開規定，提出徵收土地之申請，其核准機關為臺灣省政
      府（精省後，由內政部承受此部分業務），而補償機關則為該管縣（市）政府
      。則原告逕以非徵收補償主管機關之臺北縣泰山鄉公所為被告，對之訴請辦理
      系爭土地徵收及補償，其被告適格亦有欠缺。
三、就原告請求低利貸款部分：
    「人民因中央或地方機關對其依法申請之案件，予以駁回，認為其權利或法律上
    利益受違法損害者，經依訴願程序後，得向高等行政法院提起請求該機關應為行
    政處分或應為特定內容之行政處分之訴訟。」行政訴訟法第五條第二項固定有明
    文。惟查都市計畫法並無政府機關應提供公共設施保留地所有權人貸款之規定，
    則原告請求被告給予辦理優惠低利貸款，自非屬「依法申請之案件」；又被告以
    八十七年三月六日八七北縣泰鄉建字第一八八二號函復原告稱：「本案土地未徵
    收前如需辦理優惠低利貸款，請逕洽金融機關申請辦理。」，該函之性質，核屬
    單純事實之說明，並不對外直接發生法律效果，，揆諸前開規定及判例意旨，亦
    難謂其屬行政處分性質，自不得對之提起行政爭訟，再訴願決定就此部分予以駁
    回，並無不合。
四、末查，本件台北縣政府八十八年十月十三日八八北府訴決字第一五六四五一號訴
    願決定其中關於請求辦理徵收補償部分，經台灣省政府八十九年八月三十日以八
    九府訴二字第一二七四三四號再訴願決定撤銷後，台北縣政府已另於九十年六月
    二十一日北府訴行字第二二七四八四號決定書，另為決定駁回原告之訴願，惟此
    部分，非屬本件審理範疇，原告九十一年七月九日之起訴狀，本院將另行分案審
    理；又本件既係依程序上理由而為判決，是以，兩造有關實體上爭執不予無審酌
    ，均併此敘明。
據上論結，原告之訴為一部分無理由，一部分不合法，爰依行政訴訟法一百零七條第
一項第十款、第九十八條第三項前段，判決如主文。
中　　　華　　　民　　　國　　九十一　　年　　　七　　　月　　  十二　　日
                            臺 北 高 等 行 政 法 院  第五庭
                                           審 判 長  法  官  葉百修
                                                     法  官  劉介中
                                                     法  官  黃清光
右為正本係照原本作成。
如不服本判決，應於送達後二十日內，向本院提出上訴狀並表明上訴理由，如於本判
決宣示後送達前提起上訴者，應於判決送達後二十日內補提上訴理由書（須按他造人
中　　　華　　　民　　　國　　九十一　　年　　　七　　　月　　  十五　　日
                                                     書記官  楊子鋒
